臺灣士林地方法院民事判決
110年度簡上字第129號
上  訴  人  駱文年  
被上訴人    江聰明  
            大智國際人力仲介有限公司
上  一  人                      
法定代理人  張添勇  
共      同
訴訟代理人  劉琦富律師
複代理人    蔡宛靜律師
上列當事人間請求損害賠償事件，上訴人對於中華民國110年3月
17日本院110年度簡字第10號第一審判決提起上訴，本院於民國1
11年1月18日言詞辯論終結，判決如下：
    主  文
上訴駁回。
第二審訴訟費用由上訴人負擔。
    事  實  及  理  由
一、上訴人於原審主張：
　㈠上訴人於民國107年12月28日下午6時40分許，騎乘自行車（
    下稱系爭自行車）沿新北市汐止區康寧街由西往東方向行駛
    ，行經上開路段與明峰街297巷交岔路口（下稱系爭交岔路
    口），於左轉明峰街297巷時，適訴外人羅薇(下稱羅薇)騎
    乘車牌號碼000-000號普通重型機車（下稱系爭機車），及
    擔任被上訴人大智國際人力仲介有限公司(下稱大智公司)主
    管，以駕駛為附隨業務之被上訴人江聰明駕駛車牌號碼000-
    0000號自用小客車（下稱系爭自小客車），先後沿上開路段
    同向行駛至該處，羅薇行經無號誌路口未減速慢行，作隨時
    停車之準備，被上訴人江聰明疏未注意車前狀況，並隨時採
    取必要之安全措施，均貿然前行，羅薇所騎乘系爭機車左側
    車身先撞及伊所騎乘系爭自行車右側把手（下稱第一階段事
    故），致上訴人及羅薇均人車倒地，被上訴人江聰明所駕駛
    系爭自小客車再撞擊倒地之上訴人（下稱第二階段事故，並
    與第一階段事故合稱系爭交通事故），上訴人因而受有左側
    股骨頸骨折、右側遠端橈骨骨折、頭部外傷併口腔出血等傷
    害（下合稱系爭傷害）。
　㈡上訴人因系爭傷害，支出醫療費用新臺幣(下同)15萬5,953 
    元、中醫消炎費用6,000元、復健費用1,680元、看護費用30
    萬元、看護必須用品費用1,209元、保健品費用1萬500元及
    交通費用2,215元，並受有工作損失44萬6,000元及精神慰撫
    金50萬元，扣除上訴人已請領之強制汽車責任險保險金及被
    上訴人江聰明已先支付之賠償金後，被上訴人尚應連帶給付
    110萬519元，爰依民法第184條第1項前段、第191條之2、第
    188條第1項、第193條第1項、第195條第1項規定提起本訴等
    語。並聲明：⒈被上訴人應連帶給付上訴人110萬519元，及
    自民事追加被上訴人暨準備書狀繕本送達最後收受送達被上
    訴人翌日起至清償日止，按年息百分之五計算之利息。⒉願
    供擔保請准宣告假執行。
二、被上訴人則以：被上訴人江聰明就系爭交通事故雖有過失，
    惟上訴人亦與有過失，又上訴人請求之中醫消炎費用、保健
    品費用，及交通費用中之660元部分並無必要，另親屬看護
    費用應以每日2,100元作為計算基準，上訴人每月薪資應以
    每月1萬8,000元作為計算基準，上訴人請求之親屬看護費用
    、不能工作損失、精神慰撫金均屬過高。另系爭交通事故乃
    羅薇與被上訴人江聰明共同造成，上訴人與羅薇間已於另案
    和解並拋棄其餘請求權，應認已免除對被上訴人江聰明之債
    務，縱未免除，依民法第276條規定，就羅薇之分擔額部分
    ，亦不得向被上訴人江聰明請求等語資為抗辯。並聲明：㈠
    上訴人之訴及其假執行之聲請均駁回。㈡如受不利判決，願
    供擔保請准宣告假執行。　　
三、原審命被上訴人連帶給付上訴人17萬3,010元，並依職權宣
    告假執行，駁回上訴人其餘請求，上訴人就其敗訴部分不服
    提起上訴（原審命被上訴人給付17萬3,010元部分，因被上
    訴人未提起上訴，此部分業已確定），其所陳除與原審相同
    之部分外，另補陳：系爭交通事故當天，上訴人騎乘系爭自
    行車回家，經過系爭交岔路口時，在確認前後無來車後才通
    過路口，羅薇騎乘之系爭機車速度很快，上訴人被撞倒後始
    遭被上訴人江聰明駕駛之系爭自小客車撞上，而受有系爭傷
    害等語，並聲明：㈠原判決不利於上訴人之部分廢棄。㈡前開
    廢棄部分，被上訴人應再連帶給付上訴人92萬7,509元，及
    自109年6月2日起至清償日止，按年息百分之五計算之利息
    。被上訴人所陳除與原審相同之部分外，另補稱：原審已就
    上訴人請求之各項費用部分，做出較有利於上訴人之調查及
    判斷，就原審准許之金額並無意見。另就兩造過失比例部分
    ，雖認為上訴人之過失比例較大，但原審既已認定，則被上
    訴人尊重原審之認定等語，並聲明：上訴駁回。
四、本院之判斷：
  ㈠上訴人主張於107年12月28日下午6時40分許，騎乘系爭自行
    車沿新北市汐止區康寧街由西往東方向行駛，行經系爭交岔
    路口於左轉明峰街297巷時，適羅薇騎乘系爭機車，及被上
    訴人江聰明駕駛系爭自小客車，先後沿上開路段同向行駛至
    該處，羅薇騎乘系爭機車左側車身先撞及伊所騎乘系爭自行
    車右側把手，致上訴人及羅薇均人車倒地，被上訴人江聰明
    所駕駛系爭自小客車再撞擊倒地之上訴人，上訴人因而受有
    系爭傷害等情，為被上訴人所不爭執，上訴人此部分主張應
    堪信為真實。
  ㈡按汽車行駛至交岔路口，其行進、轉彎，應依下列規定：「
    行至無號誌或號誌故障而無交通指揮人員指揮之交岔路口，
    車道數相同時，轉彎車應暫停讓直行車先行」；行車速度，
    依速限標誌或標線之規定，無速限標誌或標線者，應依下列
    規定：「行經無號誌之交岔路口，應減速慢行，作隨時停車
    之準備。」；汽車行駛時，駕駛人應注意車前狀況及兩車並
    行之間隔，並隨時採取必要之安全措施，不得在道路上蛇行
    ，或以其他危險方式駕車。道路交通安全規則第102條第1項
    第2款、第93條第1項第2款、第94條第3項分別定有明文。又
    上開第102條規定於慢車亦適用之，亦為同規則第125條第1
    項所明定。而系爭交通事件前經送請新北市政府車輛行車事
    故鑑定會鑑定，依該會之鑑定意見書所載（原審卷第188至1
    92頁），第一階段事故上訴人駕駛系爭自行車，行經無號誌
    交岔路口，轉彎車未讓直行車先行，為肇事主因。羅薇騎乘
    系爭機車，行經無號誌交岔路口，未減速慢行，為肇事次因
    ；第二階段事故被上訴人江聰明駕駛系爭自小客車，未注意
    車前狀況，為肇事原因；上訴人騎乘系爭自行車無肇事原因
    等情，堪認被上訴人江聰明之駕駛行為顯有過失。
  ㈢按因故意或過失，不法侵害他人之權利者，負損害賠償責任
    ；汽車、機車或其他非依軌道行駛之動力車輛，在使用中加
    損害於他人者，駕駛人應賠償因此所生之損害。但於防止損
    害之發生，已盡相當之注意者，不在此限；不法侵害他人之
    身體或健康者，對於被害人因此喪失或減少勞動能力或增加
    生活上之需要時，應負損害賠償責任；不法侵害他人身體、
    健康、名譽、自由、信用、隱私、貞操或不法侵害其他人格
    法益而情節重大者，被害人雖非財產上之損害，亦得請求賠
    償相當之金額。民法第184條第1項前段、第191條之2、第19
    3條第1項、第195條第1項分別定有明文。被上訴人江聰明因
    前開過失駕駛行為，致上訴人受有系爭傷害，依上開法條規
    定，被上訴人江聰明自應負侵權行為賠償責任。次按受僱人
    因執行職務，不法侵害他人之權利者，由僱用人與行為人連
    帶負損害賠償責任。但選任受僱人及監督其職務之執行，已
    盡相當之注意或縱加以相當之注意而仍不免發生損害者，僱
    用人不負賠償責任。民法第188條第1項亦有明定。被上訴人
    江聰明受僱被上訴人大智公司，被上訴人江聰明因執行職務
    之際駕駛系爭自小客車，因過失駕駛行為致上訴人受有系爭
    傷害，揆諸上開規定，被上訴人大智公司應與受僱人即被上
    訴人江聰明負連帶賠償責任。
  ㈣關於上訴人請求損害賠償之金額，茲審酌如下：
  1.上訴人主張支出醫療費總計15萬5,953元、復健費用1,680元
    、看護費用30萬元、看護必須用品費用1,209元、就醫交通
    費用2,215元，為被上訴人所不爭執（見本院卷第58、59頁
    準備程序筆錄），上訴人此部分主張為有理由。
  ⒉中醫消炎費用、保健品費用部分：
　　上訴人主張因系爭傷害支出中醫消炎費用6,000元、保健品
    費用1萬500元，固據提出免用統一發票收據、保健食品DM、
    發票為證（原審卷第108、228、346頁），惟三軍總醫院就
    上訴人所受系爭傷害有無額外服用保健食品或消炎藥之必要
    性函覆稱：「…該員之傷勢無另服保健食品之必要性」、「
    駱員無服用中醫消炎藥及保健食品之必要」等語，有該院10
    9年8月24日院三醫勤字第1090100062號、同年10月8日院三
    醫勤字第1090109738號函在卷可稽（原審卷第258、350 頁
    ），難認上開中醫消炎費用及保健品費用屬於必要費用，是
    上訴人此部分請求並無理由。
  ⒊工作損失部分：
　　上訴人主張因系爭傷害無法工作，受有1年無法工作之損失4
    4萬6,000元云云。惟查，上訴人因系爭傷害自107年12月28
    日至108年6月28日止共計6個月不能工作，有三軍總醫院109
    年8 月24日院三醫勤字第1090100062號函可參（原審卷第25
    8頁）。又上訴人主張其月薪為1萬8,000元部分，有紅心辣
    椒娛樂科技股份有限公司日常清潔工作規範及松潔環境維護
    股份有限公司所得免扣繳憑單為憑（原審卷第126、128 頁
    ），是上訴人請求因系爭傷害無法工作收入損失為10萬8,00
    0元（1萬8,000元×6 月＝10萬8,000元），且被上訴人就此數
    額並不爭執（見本院卷第59頁準備程序筆錄），是上訴人此
    部分請求應屬有據。至上訴人主張其閒暇之餘會在金龍市場
    外之巷道擺攤，每年可額外獲取23萬元收入云云，固據提出
    湖光里里長出具之證明書、手寫帳目明細表為憑（原審卷第
    130至132頁），然被上訴人否認手寫帳目明細表之真正，且
    上訴人亦未能就實際擺攤收入舉證以實其說，是上訴人主張
    每年因擺攤可額外獲取23萬元收入云云，洵非可採。從而，
    上訴人請求無法工作之損失在10萬8,000元之範圍內，應予
    准許；逾此範圍之請求，不應准許。
  ⒋慰撫金：
　　按精神慰撫金之賠償須以人格權遭遇侵害，使精神上受有痛
    苦為必要，其核給之標準固與財產上損害之計算不同，然非
    不可斟酌雙方身分資力與加害程度，及其他各種情形核定相
    當之數額（最高法院51年台上字第223號判例意旨參照）。
    本院審酌上訴人因被上訴人江聰明前述過失行為受有系爭傷
    害，並經多次回診、治療，期間遭受生活上諸多不便，自可
    認其精神受有相當之痛苦，兼衡上訴人為國小畢業，從事清
    潔及擺攤工作；被上訴人江聰明為大學畢業，擔任大智公司
    總經理，及兩造之財產狀況（見本院限制閱覽卷宗所附兩造
    之稅務電子閘門財產所得調件明細表），暨考量系爭交通事
    故發生經過、江聰明之行為態樣、上訴人所受之傷勢與精神
    上所受痛苦等一切情狀，認上訴人請求之非財產上損害賠償
    於35萬元之範圍內，尚屬適當，逾此範圍，則不予准許。
  ⒌綜上，上訴人就其因系爭交通事故所致財產及非財產上損害
    ，共計91萬9,057 元（15萬5,953元＋1,680元＋30萬元＋1,209
    元＋2,215元＋10萬8,000元＋35萬元＝91萬9,057元）。
  ㈤過失相抵部分：
    按損害之發生或擴大，被害人與有過失者，法院得減輕賠償
    金額，或免除之。民法第217條第1項定有明文。依上開新北
    市政府車輛行車事故鑑定會鑑定意見書所載，上訴人於第一
    階段事故為肇事主因，則本件即應就系爭交通事故之整體認
    定上訴人是否與有過失，不因上訴人於第二階段事故無肇事
    原因即認其就系爭交通事故之發生並無過失。本院審酌上訴
    人、羅薇、被上訴人江聰明就系爭車禍事故原因力之強弱及
    過失之輕重，認上訴人、羅薇、被上訴人江聰明就系爭交通
    事故應依序承擔30％、20％、50％之過失責任。則上訴人因其
    個人過失應自行承擔之損害金額為27萬5,717元（計算式：9
    1萬9,057元×30％≒27萬5,717元，元以下四捨五入），經過失
    相抵扣除後，羅薇與被上訴人江聰明對上訴人應負連帶賠償
    責任之金額為64萬3,340元（91萬9,057元－27萬5,717元＝64
    萬3,340元）。
　㈥強制汽車責任保險法第32條規定：「保險人依本法規定所為
    之保險給付，視為被保險人損害賠償金額之一部分；被保險
    人受賠償請求時，得扣除之」，是得依上開規定扣除請求權
    人已領取之保險給付，乃係損害賠償金額算定後之最終全額
    扣除，故在被害人與有過失之情形，應先適用民法第227條
    第1項規定算定賠償額後，始有依上開規定扣除保險給付之
    餘地（最高法院104年度台上字第1743號判決意旨參照）。
    而被害人所獲保險給付，應視為被保險人損害賠償金額之一
    部分，被保險人受賠償請求時，得扣除之，不因實際給付之
    保險人為該被保險人抑或涉及事故之其他被保險車輛之保險
    人而有差別。至保險人理賠後，保險人間按強制汽車責任保
    險法第36條第2項負分擔之責，及事故行為人按侵權行為過
    失比例及連帶債務法律關係分擔義務，均屬其等間之內部關
    係，尚不影響被保險人受賠償請求時，受害人所獲保險給付
    之扣除（最高法院110年度台上字第1421號判決意旨參照）
    。查上訴人前於108年3月12日向羅薇所投保之新光產物保險
    股份有限公司申領強制汽車責任險保險金7萬3,038元，有該
    公司出具之文件可稽（見原審卷第168頁）。依前揭規定，
    於扣除強制汽車責任保險金後，上訴人得請求羅薇、被上訴
    人江聰明之連帶賠償損害額為57萬302元（64萬3,340元－7萬
    3,038元＝57萬302元）。
  ㈦按因連帶債務人中之一人為清償、代物清償、提存、抵銷或
    混同，而債務消滅者，他債務人亦同免其責任；債權人向連
    帶債務人中之一人免除債務，而無消滅全部債務之意思表示
    者，除該債務人應分擔之部分外，他債務人仍不免其責任，
    民法第274條、第276條第1項分別定有明文。再按和解如包
    含債務之免除時，亦有上開民法第276條規定之適用（最高
    法院94年度台上字第614號、95年度台上字第2838號判決意
    旨參照），從而，債權人與連帶債務人之一人和解時，就該
    和解債務人所應分擔部分，他債務人即同免其責任。於扣除
    強制汽車責任保險金後，羅薇與被上訴人江聰明應對上訴人
    負連帶賠償責任之金額為57萬302元，已如前述。就羅薇與
    被上訴人江聰明之內部關係而言，羅薇與江聰明應分擔之金
    額依序為16萬2,943元【57萬302元×20/（20＋50）≒16萬2,94
    3元】、40萬7,359元【57萬302元×50/（20＋50）≒40萬7,359
    元】；再羅薇前以第一階段事故致其受有傷害為由，對上訴
    人提起損害賠償訴訟，經本院於109年3月20日以109年度湖
    調字第97號調解成立，調解內容為：「一、相對人（即上訴
    人）願於109年5月20日前給付聲請人（即羅薇）55萬元，匯
    入聲請人設於合作金庫銀行帳戶，帳號：0000000000000號
    。二、兩造其餘請求拋棄」，上訴人復以系爭交通事故致其
    受有系爭傷害為由，並檢附與本件訴訟相同之單據，對羅薇
    提起損害賠償訴訟，經本院以109年度訴字第1050號判決認
    上訴人已於前開調解中拋棄對羅薇之權利，而駁回上訴人之
    訴，並確定在案等情，有上開調解筆錄、民事判決書在卷可
    參（原審卷364至367頁、第425頁）。故上訴人已與羅薇調
    解成立而免除其債務，又被上訴人江聰明並非前開調解之當
    事人，難認被上訴人有何消滅全部債務之意思表示。揆諸前
    開規定，被上訴人既已與羅薇調解而免除其債務，但無消滅
    全部債務之意思，則被上訴人江聰明於羅薇應分擔之金額16
    萬2,943元內，亦同免其責任。準此，上訴人得請求被上訴
    人江聰明賠償之金額應為40萬7,359元（57萬302元－16萬2,9
    43元＝40萬7,359元）。
  ㈧另上訴人與被上訴人江聰明在本院108年度交易字第142號業
    務過失傷害等刑事案件達成訴訟外和解，和解內容為：㈠被
    上訴人江聰明願於109年1月2日前給付上訴人25萬元；㈡被上
    訴人江聰明履行後，上訴人同意撤回刑事告訴，並同意上揭
    金額扣抵民事賠償金額。江聰明已於108年12月27日依約給
    付上訴人25萬元，為兩造所不爭執，則上訴人尚得請求被上
    訴人連帶給付之金額為15萬7,359元（40萬7,359元－25萬元＝
    15萬7,359 元）。
  ㈨末按給付無確定期限者，債務人於債權人得請求給付時，經
    其催告而未為給付，自受催告時起，負遲延責任，其經債權
    人起訴而送達訴狀，與催告有同一之效力；遲延之債務，以
    支付金錢為標的者，債權人得請求依法定利率計算之遲延利
    息；應付利息之債務，其利率未經約定，亦無法律可據者，
    週年利率為百分之五，民法第229條第2項、第233條第1項前
    段、第203條分別定有明文。查被上訴人江聰明、大智公司
    依序於109年5月19日、同年6月1 日收受民事追加被上訴人
    暨準備書狀繕本（見本院卷第64、162頁），是上訴人就其
    得請求被上訴人連帶賠償15萬7,359元之未定期限債務，併
    請求自民事追加被上訴人暨準備書狀繕本送達最後收受送達
    被上訴人翌日即109年6月2日起至清償日止，按週年利率百
    分之五計算之利息，亦屬有據。
五、上訴人基於侵權行為法律關係，請求被上訴人連帶給付15萬
    7,359元，及自109年6月2日起至清償日止，按週年利率百分
    之五計算之利息，為有理由，應予准許；逾此範圍之請求，
    則無理由。原審於前開不應准許範圍內，所為駁回上訴人請
    求之判決，核無不合。上訴人就其敗訴部分提起上訴，上訴
    意旨指摘原審判決此部分不當，求予廢棄改判，為無理由，
    應予駁回。
六、本件事證已臻明確，兩造其餘之攻擊或防禦方法及未經援用
    之證據，經本院斟酌後，認為均不足以影響本判決之結果，
    自無一一詳予論駁之必要，併此敘明。
七、據上論結，上訴人之上訴為無理由，依民事訴訟法第436條
    之1第3項、第449條第1項、第78條，判決如主文。
中　　華　　民　　國　　111 　年　　2 　　月　　22　　日
              民事第二庭審判長法  官  陳  章  榮
                              法  官  方  鴻  愷
　　　　　　　　　　　　　　  法  官  辜  漢  忠
以上正本係照原本作成。
本件判決不得上訴。
中　　華　　民　　國　　111 　年　　2 　　月　　22　　日
                              書記官  潘  盈  筠